臺灣屏東地方法院民事判決　　　　　　　 99年度訴字第551號
原　　　告　曾陽銳
訴訟代理人　林肇明律師
複代理人　　楊水柱律師
被　　　告　邱陽鳴
訴訟代理人　邱勤華
　　　　　　黃趁
被　　　告　鍾順德
　　　　　　鍾慶貴
當事人間請求分割共有物事件，本院於民國100 年6 月28日言詞
辯論終結，判決如下：
    主  文
兩造共有坐落屏東縣新埤鄉○○段一九二地號、地目田、面積九
七二二點零四平方公尺土地、同段一九四地號土地、地目田、面
積三二○六點九二平方公尺土地及同段一九七地號土地、地目田
、面積三七四二點五四平方公尺土地，准予合併分割，其分割方
法如附表一所示。
訴訟費用由兩造按附表二所示比例各自負擔。
    事  實  及  理  由
一、原告起訴主張：緣坐落屏東縣新埤鄉○○段192 、194 、19
    7 地號、面積分別為9,722.04平方公尺、3,206.92平方公尺
    、3,742.54平方公尺、地目均為田、使用分區均為農業區之
    土地（下稱：系爭土地），係原告曾陽銳與被告邱陽鳴、鍾
    順德、鍾慶貴等人依附表三所示之應有部分比例共有，兩造
    並無不能分割之約定，且共有人不能達成分割協議，爰依法
    訴請裁判分割。並聲明：如主文第一項所示之土地准予合併
    分割。
二、被告邱陽鳴、鍾順德、鍾慶貴均以：同意依照原告所提出之
    分割方案合併分割，並均聲明：請准將系爭土地合併分割。
三、按「各共有人，除法令另有規定外，得隨時請求分割共有物
    。但因物之使用目的不能分割或契約訂有不分割之期限者，
    不在此限。」、「共有人相同之數不動產，除法令另有規定
    外，共有人得請求合併分割。」此民法第823 條第1 項、第
    824 條第4 項分別定有明文。又按「本條例用辭定義如下：
    ．．一一、耕地：指依區域計畫法劃定為特定農業區、一般
    農業區、山坡地保育區及森林區之農牧用地。」此農業發展
    條例第3 條第11款亦定有明文，故農業發展條例第16條，所
    謂耕地僅限於依區域計畫法劃定為特定農業區、一般農業區
    、山坡地保育區及森林區之農牧用地，至於依都市計畫法劃
    定為農業區、保護區之田、旱地目土地及非都市土地暫未依
    法編定之田、旱地目土地與國家公園區內之田、旱地目土地
    ，則列為耕地以外之農業用地，不受農業發展條例第16條之
    耕地不得細分之限制。經查，系爭土地地目雖為「田」，然
    係都市計畫使用分區之農業區乙節，此有屏東縣新埤鄉都市
    區域內使用分區證明書附卷可證（見本院卷第31頁），故系
    爭土地並非農業發展條例所稱之「耕地」，應無農業發展條
    例第16條規定耕地不得細分之限制。又系爭土地係原告曾陽
    銳與被告邱陽鳴、鍾順德、鍾慶貴等人依附表三所示之應有
    部分比例共有，兩造就系爭土地並無不分割之約定，亦無不
    能分割之情形，且兩造經調解未果，而無法就分割方法達成
    協議等情，為兩造所不爭執，並有土地登記第二類謄本、本
    院潮州簡易庭99年8 月26日函在卷可憑（見本院卷第6- 11
    頁、第42頁），是依上開規定，本件原告訴請合併裁判分割
    系爭土地，自無不合，應予准許。
四、次按分割共有物之訴，係就有共有關係之共有物，以消滅共
    有關係為目的，予以分割，使共有人就共有物之一部分單獨
    取得所有權之形成訴訟，屬於形成判決，法院依民法第824
    條之規定，決定共有物之分割方法時，固應斟酌當事人之聲
    明、共有物之性質、分割後之經濟效用、各共有人之意願、
    利害關係，而本其自由裁量權為公平合理之分配，但並不受
    當事人聲明、主張或分管約定之拘束。經查：
  (一)系爭三筆土地由北向南順序分別為192 地號、194 地號、19
    7 地號，三土地合併呈西側凹入，系爭土地東側部分與寬約
    12米之道路相鄰，由北往南，被告邱陽鳴之子即訴訟代理人
    邱勤華於192 地號土地上種植檳榔並建有鐵皮工寮，南側緊
    鄰原告曾陽銳使用192 地號土地之空地，再南側則為被告鍾
    順德使用192 、194 地號土地種植檳榔並建有鐵皮工寮，再
    往南側則為被告鍾慶貴使用194 、197 地號土地種植檳榔並
    建有鐵皮工寮等情，業經本院會同地政人員履勘現場查證屬
    實，製有勘驗筆錄存卷可參（見本院卷第59-62 頁），並有
    原告提出現場照片、地籍圖在卷可證（見本院卷第13-17 、
    19、66頁），此外復有屏東縣潮州地政事務所99年12月28日
    屏潮地二字第0990012519號函附系爭土地使用狀況之複丈成
    果圖可查（見本院卷第68頁）。
  (二)又兩造於本院審理時均表明同意按如附圖所示之分割方案合
    併分割（見本院卷75、78、96頁背面頁），本院審酌系爭土
    地之使用現狀、兩造上開分割意願，及兩造分得部分，均能
    臨道路，以供進出，便於利用，亦能兼顧共有人之利益及公
    平性，爰判決如主文所示。
五、末按分割共有物之訴實質上並無所謂何造勝訴敗訴之問題，
    是以如將訴訟費用完全命形式上敗訴之被告負擔，實欠公允
    。本院審酌兩造各自因本件訴訟所得到之利益，認本件之訴
    訟費用，應以兩造各自分得之面積所占系爭土地總面積的比
    例，予以分擔訴訟費用，始為妥適。
六、據上論結，原告之訴為有理由，依民事訴訟法第85條第1項
    ，判決如主文。
中    華    民    國   100    年    6     月    30    日
                  民事第一庭    法  官  曾吉雄
附表一：分割取得位置、面積
┌────┬──────┬─────┐
│附圖編號│  面    積  │取 得人   │
│        │（平方公尺）│          │
├────┼──────┼─────┤
│192-A   │4617.31     │邱陽鳴    │
├────┼──────┼─────┤
│192-B   │4617.31     │曾陽銳    │
├────┼──────┼─────┤
│192-C   │487.43      │鍾順德    │
├────┼──────┼─────┤
│192-D   │3206.92     │鍾順德    │
├────┼──────┼─────┤
│192-E   │24.56       │鍾順德    │
├────┼──────┼─────┤
│192-F   │3717.97     │鍾慶貴    │
└────┴──────┴─────┘
 附表二：訴訟費用負擔比例
 ┌───┬─────┐
 │共有人│分擔比例  │
 ├───┼─────┤
 │邱陽鳴│28/100    │
 ├───┼─────┤
 │曾陽銳│28/100    │
 ├───┼─────┤
 │鍾順德│22/100    │
 ├───┼─────┤
 │鍾順德│22/100    │
 └───┴─────┘
附表三：應有部分比例
┌──────┬────┬─────┐
│地號        │共有人  │應有部分  │
├──────┼────┼─────┤
│屏東縣新埤鄉│邱陽鳴  │1/4       │
│新東段192 、├────┼─────┤
│197地號土地 │曾陽銳  │1/4       │
│            ├────┼─────┤
│            │鍾順德  │2/8       │
│            ├────┼─────┤
│            │鍾慶貴  │2/8       │
├──────┼────┼─────┤
│屏東縣新埤鄉│邱陽鳴  │1330/3409 │
│新東段194 地├────┼─────┤
│號土地      │曾陽銳  │1330/3409 │
│            ├────┼─────┤
│            │鍾順德  │375/3409  │
│            ├────┼─────┤
│            │鍾慶貴  │374/3409  │
└──────┴────┴─────┘
以上正本係照原本作成。
如對本判決上訴，須於判決送達後20日內向本院提出上訴狀。
如委任律師提起上訴者，應一併繳納上訴審裁判費。
中    華    民    國   100    年    6     月    30    日
                                書記官  許倬維